【裁判字號】    97,家簡,6
【裁判日期】    970725
【裁判案由】    給付扶養費
【裁判全文】
臺灣桃園地方法院民事簡易判決           97年度家簡字第6號
原      告  乙○○
                        號
            丙○○○
共      同
訴訟代理人  甲○○
被      告  丁○○
            戊○○
                        之5
上列當事人間請求給付扶養費等事件，本院於民國97年06月27日
言詞辯論終結，判決如下：
    主      文
被告丁○○應自民國九十七年二月一日起至九十九年一月三十一
日止，按月於每月一日給付原告乙○○、丙○○○各新台幣貳仟
零伍拾捌元（即應給付原告二人共新台幣肆仟壹佰壹拾陸元）。
被告戊○○應自民國九十七年二月一日起至九十九年一月三十一
日止，按月於每月一日給付原告乙○○、丙○○○各新台幣貳仟
零伍拾捌元（即應給付原告二人共新台幣肆仟壹佰壹拾陸元）。
原告其餘之訴駁回。
訴訟費用由原告負擔二分之一，餘由被告負擔。
本判決第一、二項，關於訴訟中履行期已到部分，分別計為新台
幣壹萬零貳佰玖拾元（係原告乙○○、丙○○○各新台幣壹萬零
貳佰玖拾元，原告二人合計則為新台幣貳萬零伍佰捌拾元），各
得假執行。
    事實及理由
一、原告起訴主張：
  (一)原告乙○○（民國○○年○○月○○日生）、丙○○○（25年11月
    10日生）為夫、妻，共育有五男三女，即長子李聰明、次子
    甲○○（即原告訴訟代理人）、三子丁○○（即被告）、長
    女李純美、次女李純嬌、四子李榮萬、五子戊○○（即被告
    ）、三女李純琴。原告乙○○現年77歲，目前罹患極重度失
    智症，原告丙○○○則現年71歲，目前罹患直腸惡性腫瘤，
    原告2 人均罹重病而無謀生能力，極待子女照顧、扶養始能
    度過餘生。而原告共育有5 名男丁，因當初僅男丁分得家產
    ，故應由其等各分擔5 分之1 之扶養義務。依行政院主計處
    公布之95年度平均每人民間最終消費支出為新台幣（下同）
    315,371 元，即平均每月支出為26,281元，而被告自96年07
    月01日起即無給付任何扶養費，依其各負5 分之1 扶養義務
    計算，被告每人每月應負擔原告每人之扶養費用各為5,256
    元。則自96年07月01日起至97年01月31日止，被告2 人應負
    擔原告每人之扶養費用各為36,793元（26281 ×1/5 ×7=36
    793） 。
  (二)又於原告死亡之前，依法被告仍負5 分之1 扶養義務，為此
    ，另請求被告自97年02月01日起至99年01月31日止（暫先請
    求2 年期間之扶養費用），按月於每月01日分別給付原告乙○○、丙○○○各5,256 元。
  (三)聲明：
  1.被告丁○○應給付原告乙○○、丙○○○各36,793元及均自
    起訴狀繕本送達之翌日起至清償日止，按週年利率5 ％計算
    之利息。
  2.被告戊○○應給付原告乙○○、丙○○○各36,793元及均自
    起訴狀繕本送達之翌日起至清償日止，按週年利率5 ％計算
    之利息。
  3.被告丁○○應自97年02月01日起至99年01月31日止，按月於
    每月01日分別給付原告乙○○、丙○○○各5,256 元。
  4.被告戊○○應自97年02月01日起至99年01月31日止，按月於
    每月01日分別給付原告乙○○、丙○○○各5,256 元。
二、被告丁○○答辯略以：
  (一)92年間被告丁○○在中壢市上班，每日回到觀音居住所照顧
    父母，平時雙親早餐由四弟李榮萬購買，款項自母親帳戶提
    領支付，有時被告丁○○送早餐給爸媽用，分文末取，也曾
    持續經年不間斷。95年10月被告丁○○另謀工作於楊梅，每
    隔1 、2 日或1 週回觀音1 次，過年休假4 日，均協助照料
    雙親而未出遊。96年06月05日母親住院，被告丁○○週末臨
    時前往照顧，也未支領看護費。兄弟們因父母照顧問題，曾
    至調解委員會調解，協議每人每月匯款5 千元到母親帳戶，
    甲○○與戊○○因經濟問題無法支付，然甲○○自稱沒工作
    ，表示要看護雙親，並逕自要求將每人應支付金額由1 萬元
    提高至15,000元，再加上父母帳戶內每月9 千元之老農、老
    人年金，當作其薪資報酬，父母之醫療及雜支費用還要另外
    計算。
  (二)父親2年前住院1週，因看護費很貴，被告丁○○每日下班負
    責看護至隔日早上上班前，母親住院，被告丁○○亦於週六
    下班照顧至週一上班前。母親出院時，被告丁○○支付1 萬
    元醫療費用（是被告丁○○向他人借來交給甲○○）。母親
    入院時，被告丁○○先支付5 千元，為了應急又加2 千元給
    戊○○，被告丁○○又分別於7 月16日、8 月7 日、8 月15
    日、10月13日、11、12月及97年1 、2 、3 月各匯5 千元入
    母親帳戶，總計62,000元。
  (三)被告丁○○工作不穩定，需扶養2 位學齡小孩、又有購屋貸
    款，小孩母親殘障無謀生能力，被告丁○○重擔在肩，雙親
    也須照顧，只望大哥李聰明（去大陸8 、9 年，去年回來）
    多幫忙。甲○○借走雙親的養老金，近百萬元，父親應繼承
    房地田產，被甲○○違背被繼承者之囑託，全部過戶在他自
    己名下且逾半貸一、二胎、貸款千餘萬，招致地下錢莊半夜
    凌晨前來砸車毀物、製造巨大爆炸聲響嚇壞家人及鄰居親戚
    ，更甚者是捲走親戚們辛苦賺取的錢、互助會款，異地而居
    10幾年。被告丁○○在4 、5 年前，即常向兄弟姊妹提及申
    請一位外傭照顧父母，因父親常常外出跌倒受傷、母親出去
    買物品走很遠的路，但甲○○均無回音，離鄉躲債近10年，
    從不照顧父母，現在又以照顧父母為由要求每人支付費用，
    不顧他人經濟狀況，動輒以刑事相逼（如96年度他字第3702
    號洪股遺棄案）。
  (四)甲○○聲稱代為照顧父母，但被告丁○○從96年7月至今，
    每週日回去僅見到甲○○1一次，去年底一個週日回去，都
    沒其他人在，只有父母在家，當時父親發高燒痙攣不省人事
    、嘴角有血漬，被告丁○○急洽新坡救護車，緊急送到署立
    新屋分院，楊姓女醫師告知父親係泌尿道感染引起發燒，此
    後甲○○即將父母住處大門鐵鍊加鎖，被告丁○○均無法進
    入探視父母，甲○○逕自編造名目索費，被告丁○○無力負
    擔。
  (五)97年03月02日被告丁○○回去，也未見到甲○○，此時，母
    親在客聽吃食物，父親拉稀滿床，被告丁○○發現父親左大
    腿內側整片瘀青（竊疑父親是否遭虐待）、右臀部及背部褥
    瘡嚴重化膿卻沒有敷藥包紮，待被告丁○○買藥回來處理好
    ，夜已深，回新竹，第2 天又要上班。
  (六)被告丁○○肯定李榮萬、戊○○這10年來，協助照顧父母比
    被告丁○○多一些，期望李聰明、甲○○考量各別經濟問題
    （李聰明及李榮萬說每月可拿出1 萬元、被告丁○○每月3
    至5 千元、戊○○無力支付，加上雙親每月近萬元的年金，
    計有3 萬多元，還有3 位姊妹可共同分擔扶養費，應足敷應
    用），並請甲○○儘速拿出父母證件（例如健保卡、身分證
    、印章、存款簿及提款卡）以協助辦理聘請外傭事宜。
三、被告戊○○答辯略以：當初父母安養的問題，被告戊○○在
    96年年中提出調解，因為被告戊○○的能力不夠，所以希望
    各兄弟一起協商，有錢出錢，有力出力，被告戊○○提出向
    政府申請看護，看護的費用每月2 萬，再加1 萬元父母的伙
    食費，再加1 萬元水電、瓦斯、交通費，每月4 萬元應該就
    足夠了。費用上被告戊○○沒有辦法負擔，但願意出力，處
    理父母生活瑣事，因為從87年到96年初，幾乎都是被告戊○○與李榮萬在處理父母的生活瑣事等語。
四、原告主張：原告乙○○（19年07月05日生）、丙○○○（25
    年11月10日生）為夫妻，共育有五男三女，即長子李聰明、
    次子甲○○（即原告訴訟代理人）、三子丁○○（即被告）
    、長女李純美、次女李純嬌、四子李榮萬、五子戊○○（即
    被告）、三女李純琴。原告乙○○現年77歲，目前罹患極重
    度失智症，原告丙○○○現年71歲，目前罹患直腸惡性腫瘤
    等事實，業據提出乙○○之中華民國身心障礙手冊、丙○○○之重大傷病免自行部份負擔證明卡（永久有效）及診斷證
    明書等各1 份為證，並為被告所不爭執，堪信屬實。而按，
    「直系血親相互間互負扶養之義務」、「受扶養權利者，以
    不能維持生活而無謀生能力者為限。前項無謀生能力之限制
    ，於直系血親尊親屬不適用之」，民法第1114條第1款 、第
    1117條分別定有明文。據此，直系血親尊親屬以「不能維持
    生活」為受扶養權利者之要件，而所謂「不能維持生活」，
    係指不能以自己之財產及勞力所得以維持自己之生活而言。
    如前所述，原告乙○○、丙○○○均高齡70餘歲且分別罹患
    疾病，而其等均不能以自己之財產及勞力所得維持自己之生
    活，此亦為兩造所不爭執，復核與本院依職權調閱原告2 人
    之94、95年度財產所得調件明細表內容相符，是足認原告2
    人不能維持生活，其直系血親卑親屬（子女）對原告即負有
    扶養義務。
五、依兩造前開陳述：可知本件主要爭點應為：(一)本件對於原告
    應負扶養義務者，係原告之全體子女，或僅限原告之男性子
    女（即男丁）？(二)又被告所負扶養義務即應分擔之扶養費用
    金額應為何？茲分項論述如後。
  (一)對於原告應負扶養義務者，應係原告之全體子女，或僅限原
    告之男性子女（即男丁）？
    如前所述，民法第1114條第1 款乃明定「直系血親相互間互
    負扶養之義務」，並未因男性或女性而有所區別。又按「負
    扶養義務者有數人而其親等同一時，應各依其經濟能力，分
    擔義務」、「扶養之程度，應按受扶養權利者之需要與負扶
    養義務者之經濟能力及身分定之」，民法第1115條第3 項、
    第1119條分別定有明文。是原告育有五男三女共8 名子女，
    即應各依其經濟能力分擔扶養義務。原告雖主張：因僅男丁
    分到家產，故應僅限男丁負扶養義務等語，惟按法律並無「
    分得家產者始負扶養義務」之相關規定，是原告之此項主張
    尚屬無據，難以憑採。
  (二)被告對原告所負扶養義務即應分擔之扶養費用金額應為何？
    依行政院主計處公布之95年度家庭收支調查報告，桃園縣95
    年度平均每戶家庭最終消費支出為731,111 元，以平均每戶
    人口3.7 人計算，每人每年平均最終消費支出為197,598 元
    ，亦即每月消費支出16,466元，按該消費支出已包括一般成
    年人生活所需之各項費用，解釋上應可作為本件扶養費用之
    計算標準。而因依照原告之年齡、健康狀況，可能比一般人
    需要支出較多之醫藥、保健等相關費用，惟查，如原告所述
    ，其長子李聰明、四子李榮萬原係每月支付1 萬元之扶養費
    ，自96年10月開始至今則按月支付12,500元（係原告2 人之
    扶養費），而被告所稱：李聰明、李榮萬之經濟狀況比被告
    好等語，為原告所不爭執，堪信屬實，此外，原告乙○○每
    月領有老農年金6 千元，原告丙○○○每月領有老人年金3
    千元（此為兩造不爭執），本院審酌上述一切情狀，認為被
    告對原告每人每月應負擔之扶養費金額，仍應以16,466元的
    八分之一即2,058 元（16466 ×1/8 ＝2058）為合理，原告
    逾此數額之請求，尚屬無據。
六、綜上所述，原告依據扶養權利義務之法律關係，請求被告每
    人自97年02月01日起至99年01月31日止，按月於每月01日分
    別給付原告乙○○、丙○○○各2,058 元（即應給付原告2
    人共4,116元），為有理由，應予准許。
七、至原告另請求被告給付關於自96年07月01日起至97年01月31
    日止之扶養費部分，經查，原告訴訟代理人甲○○於97年02
    月26日對於被告2 人乃另行起訴，請求關於自96年07月至97
    年02月間甲○○為照顧原告所墊支之醫療費用、交通費用、
    電費、看護費用、洗衣機費用、枕頭費用、紙尿褲費用、藥
    品費用、鎖匙費用等合計35,597元，並計算其五分之一金額
    即7,119 元而據以向被告各請求給付之，而該案嗣已達成協
    議即由被告2 人各給付原告7 千元作為和解，以上業經本院
    依職權調閱本院另案97年度家小字第1 號返還不當得利事件
    案卷查核屬實，堪信為真。觀諸上開原告訴訟代理人甲○○
    另案所請求之費用內容，實際上即屬本件原告所需之扶養費
    用範圍，僅因係由甲○○先為代墊，故甲○○得依不當得利
    之法律關係向被告為請求，則被告於該案之給付當屬上開期
    間所支出之扶養費用；且查，原告訴訟代理人自陳：被告丁○○於96年07、08月有繳各1 萬元，09月沒繳，10月以後至
    97年02月，是每月付2 千元；被告戊○○在96年07月繳5 千
    元，08月沒付，09月付3 千元，10月付2 千元，11月未付，
    12月付1 千元，97年01月付2 千等語（見本院97年04月16日
    言詞辯論筆錄），是可知被告2 人於上開期間內亦曾支出上
    開扶養費用，是原告此部分請求，已難認有據。且按，原告
    於96年07月01日起至97年01月31日止期間之扶養費用，既已
    由原告訴訟代理人甲○○或其他子女等代為負擔，則依法應
    由代墊之人按超出本身應負擔扶養義務之部分另依不當得利
    之關係向被告請求，始屬適法，是本件原告自行向被告請求
    關於起訴前已發生之扶養費用部分，尚難認有據，應予駁回
    。
八、末按，命履行扶養義務之判決，應依職權宣告假執行，但以
    起訴前最近六個月分，及訴訟中履行期已到者為限，民事訴
    訟法第389 條第1 項第2 款定有明文。查原告係於97年02月
    26日起訴，至本院97年06月27日言詞辯論終結時已到期之扶
    養費共5 個月為10,290元（原告每人各為10,290元，如原告
    2 人合計則為20,580元），依上述規定，關於此部分應依職
    權宣告假執行。
九、本件事證已臻明確，兩造其餘攻擊、防禦方法及舉證，核與
    判決結果無影響，爰不另予逐一論述，併此敘明。
十、據上論結，本件原告之訴為一部有理由，一部無理由，依民
    事訴訟法第436 條第2 項、第79條、第85條第1 項、第389
    條第1 項第2 款規定，判決如主文。
中    華    民    國    97    年    7     月    25    日
                              家事法庭法  官  周玉
上列正本證明與原本無異
如對本判決上訴，須於判決送達後20日內向本院提出上訴狀。
中    華    民    國    97    年    7     月    25    日
                                      書記官  張儷瓊


司法院資訊處製作；財團法人民間司法改革基金會備份。
